臺灣高雄地方法院刑事判決　　　　　　　94年度訴字第1024號
公　訴　人　臺灣高雄地方法院檢察署檢察官
被　　　告　壬○○
選任辯護人　蘇精哲　律師
　　　　　　洪世崇　律師
　　　　　　劉家榮　律師
上列被告因偽造文書等案件，經檢察官提起公訴（94年度偵字第
900 號），本院判決如下：
    主  文
壬○○無罪。
    理  由
一、公訴意旨略以：被告壬○○於民國88年4 月間，與丙○○（
    由李富田、甲○○掛名）、己○○（由戊○○掛名）等人合
    資設立合益營造工程股份有限公司（下稱合益公司），由壬○○擔任董事長，係受各股東委任為合益公司處理事務之人
    ，其執行事務，自應依誠實信用原則，維護各股東之利益，
    且明知依公司法第111 條第3 項規定，公司董事非得其他全
    體股東同意，不得以其出資之全部或一部，轉讓於他人，於
    90年6 月間，竟意圖為自己不法之利益，違背其受任之職務
    ，未經公司董事會或股東會之決議，即逕以合益公司之名義
    ，將合益公司以新臺幣5,000,000 元之代價賣給庚○○（另
    行偵辦），致生損害於合益公司股東之利益，而為違背其任
    務之行為。壬○○並與庚○○基於偽造文書之犯意聯絡，明
    知李富田、甲○○並未退股，仍為合益公司之董事及股東，
    竟未經李富田、甲○○或丙○○之同意，偽造不實之合益公
    司董事會決議錄（91年7 月25日）、股東臨時會議事錄（91
    年6 月20日）後，委由不知情之會計師，於91年8 月6 日，
    持上開偽造之會議事錄等文件，以合益公司董事長變更等情
    為由，向經濟部辦理公司變更登記，登記公司負責人為丑○○，並將股東甲○○之股份剔除。復於同年月22日，又偽造
    不實之合益公司董事會會議事錄、股東臨時會議事錄後，於
    91年8 月26日，又委由不知情之會計師，持上開偽造之會議
    事錄等文件，以合益公司改選董事監察人等情為由，向經濟
    部辦理公司變更登記，並將董事李富田之股份剔除，使不知
    情之經濟部公務員將此一不實事項登載於職務所掌之公司登
    記簿公文書上，足以生損害於李富田、甲○○及經濟部對於
    公司相關登記管理之正確性。嗣李富田（於93年4 月15日死
    亡）之子丁○○及甲○○提出告訴，始循線始知上情。因認
    被告涉犯刑法第342 條第1 項之背信罪嫌、同法第216 條、
    第210 條之行使偽造私文書罪嫌、同法第216 條、第214 條
    之行使使公務員登載不實之文書罪嫌。
二、公訴人認被告壬○○涉犯有前開犯行，無非係以：(一)被告壬○○於警詢及偵查中之供述；(二)證人丑○○、庚○○、己○○之供述；(三)證人即告訴代理人丙○○之指訴。(四)合益公司
    91年5 月24日股東會議紀錄、92年10月16日協議書、讓渡同
    意書1 份。(五)經濟部中部辦公室93年8 月19日經（93）中辦
    3 字第09330924340 號函暨合益公司歷次變更資料1 宗、經
    濟部中部辦公室94年1 月14日經（94）中辦3 字第09430864
    070 號函及合益公司登記案卷影本。(六)被告為合益公司之負
    責人，與庚○○洽談出賣合益公司之事，然於91年5 月24日
    股東會議中僅有討論，並未決議，且依永典公司之函文及承
    諾書所示，合益公司應有資力，毋需出賣，被告乃未經董事
    會及股東會同意擅自出賣合益公司，為其論罪依據。訊據被
    告對於將合益公司出賣予庚○○等情坦承不諱，惟堅決否認
    有上開犯行，辯稱：伊將合益公司出賣予庚○○乃經股東同
    意，並非擅自出賣，伊係為合益公司之利益，並無背信之行
    為，且丙○○事後亦於協議書上簽名，伊於合益公司出賣予
    庚○○後，即於91年5 月底6 月初間，將所有辦理公司變更
    登記之資料，均交予庚○○處理，並央請庚○○保留丙○○
    登記予他人甲○○、李富田名下之股份，對於事後公司如何
    變更登記並不知情，伊未參與91年7 月25日董事會之開會，
    亦未參與91年6 月20日股東臨時會、91年8 月22日股東臨時
    會、董事會之開會，僅係於空白之簽到冊中簽名，伊不知91
    年8 月8 日變更登記後之股東名冊中為何並無甲○○，讓渡
    同意書亦係事後補簽，伊並未偽造文書。其選任辯護人並為
    其辯稱：被告乃經全體股東同意而將合益公司出賣予庚○○
    ，事後合益公司變更登記，均係庚○○一人所為，另李富田
    之股份係於93年間始遭變更，應與被告無涉等語。
三、按犯罪事實應依證據認定之，無證據不得認定犯罪事實；又
    不能證明被告犯罪者，應諭知無罪之判決，刑事訴訟法第
    154 條第2 項、第301 條第1 項分別定有明文。再按，刑法
    第342 條之背信罪，以有取得不法利益或損害本人利益之意
    圖為必要，若無此意圖，即屬缺乏意思要件，縱有違背任務
    之行為，並致生損害於本人之財產或其他利益，亦難律以本
    條之罪。又刑法第210 條之偽造私文書罪，係以無製作權之
    人假冒他人名義製作文書為要件，如以自己名義作成之文書
    ，縱令內容不實，除合於業務登載不實之要件，得論以刑法
    第215 條之罪名外，尚難論以偽造私文書罪。查股東會或董
    事會之會議紀錄，乃公司之股東或董事開會時，由記錄人員
    依照決議內容作成之文書，若非記錄人員假冒他人名義製作
    該會議紀錄，固得成立偽造私文書罪；倘該負責記錄之人員
    係以自己之名義作成，縱令內容不實，亦無從成立偽造私文
    書罪（最高法院90年度臺上字第1730號判決足參）。再刑法
    第216 條行使偽造私文書之罪，必其所行使之私文書，具備
    偽造罪之要件，始可成立，如係串令他人冒用自己名義作成
    文書，縱使所載不實，仍屬虛偽行為，不能構成偽造私文書
    罪，從而行使之，亦即不能以本罪相繩（最高法院33年上字
    第483 號判例可參）。另刑法第214 條之使公務員登載不實
    罪之成立要件，須行為人明知為不實之事項，而使該管公務
    員將之登載於職務上所掌之公文書為必要，如行為人主觀上
    並無使公務員為不實事項登載之故意，客觀上亦非使公務員
    將不實事項登載於執掌之公文書，即與刑法第214 條之構成
    要件未合。且刑法第214 條所謂使公務員登載不實事項於公
    文書罪，須一經他人之聲明或申報，公務員即有登載之義務
    ，並依其所為之聲明或申報予以登載，而屬不實事項者，始
    足構成，若其所為之聲明或申報，公務員尚須為實質之審查
    ，以判斷其真實與否，始得為一定之記載者，即非本罪所稱
    之使公務員登載不實（最高法院73年臺上字第1710號判例足
    佐）。次按，認定犯罪事實所憑之證據，雖不以直接證據為
    限，間接證據亦包括在內；然而無論直接或間接證據，其為
    訴訟上之證明，須於通常一般之人均不致有所懷疑，而得確
    信其為真實之程度者，始得據為有罪之認定，倘其證明尚未
    達到此一程度，而有合理之懷疑存在，致使無從形成有罪之
    確信，根據「罪證有疑，利於被告」之證據法則，即不得遽
    為不利被告之認定，亦有最高法院76年度臺上字第4986號判
    例可稽。其以情況證據（即間接證據）斷罪時，尤須基於該
    證據在直接關係上所可證明之他項情況事實，本乎推理作用
    足以確證被告有罪，方為合法，不得徒憑主觀上之推想，將
    一般經驗上有利被告之其他合理情況逕予排除，此觀諸最高
    法院32年上字第67號判例意旨亦甚彰明。復按，檢察官對於
    起訴之犯罪事實，應負提出證據及說服之實質舉證責任。倘
    其所提出之證據，不足為被告有罪之積極證明，或其指出證
    明之方法，無從說服法院以形成被告有罪之心證，基於無罪
    推定之原則，自應為被告無罪判決之諭知（最高法院92年臺
    上字第128 號判例足參）。經查：
    一茲先就認定犯罪事實存否所憑證據之證據能力，分敘如下
      ：
      (一)按被告以外之人於審判外之言詞或書面陳述，除法律有
        規定者外，不得作為證據；再被告以外之人於審判外向
        法官所為之陳述，得為證據；又被告以外之人於偵查中
        向檢察官所為之陳述，除顯有不可信之情況外，得為證
        據；另被告以外之人於檢察事務官、司法警察官或司法
        警察調查中所為之陳述，與審判中不符時，其先前之陳
        述具有較可信之特別情況，且為證明犯罪事實存否所必
        要者，得為證據；另被告以外之人於審判中有下列情形
        之一，其於檢察事務官、司法警察官或司法警察調查中
        所為之陳述，經證明具有可信之特別情況，且為證明犯
        罪事實之存否所必要者，得為證據：1 死亡者。2 身心
        障礙致記憶喪失或無法陳述者。3 滯留國外或所在不明
        而無法傳喚或傳喚不到者。4 到庭後無正當理由拒絕陳
        述者；再下列文書，亦得為證據：1 除顯有不可信之情
        況外，公務員職務上製作之紀錄文書、證明文書。2 除
        顯有不可信之情況外，從事業務之人於業務上或通常業
        務過程所須製作之紀錄文書、證明文書。3 除前2 款之
        情形外，其他於可信之特別情況下所製作之文書，亦得
        為證據；又被告以外之人於審判外之陳述，雖不符刑事
        訴訟法第159 條之1 至第159 條之4 之規定，而經當事
        人於審判程序同意作為證據，法院審酌該言詞陳述或書
        面陳述作成時之情況，認為適當者，亦得為證據；另當
        事人、代理人或辯護人於法院調查證據時，知有第159
        條第1 項不得為證據之情形，而未於言詞辯論終結前聲
        明異議者，視為有前項之同意，刑事訴訟法第159 條第
        1 項、第159 條之1 第1 項、第2 項、第159 條之2 、
        第159 條之3 、第159 條之4 、第159 條之5 第1 項、
        第2 項分別定有明文。查：
        (1)證人庚○○於司法警察調查（下稱警詢）及檢察事務
          官調查中所為，所為之陳述，雖為被告以外之人於審
          判外之陳述，屬於傳聞證據，惟因證人庚○○於警詢
          時中所為之陳述，核與其於審判中所為之陳述未盡相
          符，本院審酌證人庚○○於警詢陳述之時，距離上開
          合益公司變更登記之時較近，對於其等陳述之事實，
          自應印象深刻，具有較可信之特別情況，且其於警詢
          時所為之陳述，復為證明犯罪事實之存否所必要，應
          認符合刑事訴訟法第159 條之2 規定，具有證據能力
          ，得為證據。
        (2)證人己○○於警詢及檢察事務官調查中所為之陳述，
          雖為被告以外之人於審判外之陳述，屬於傳聞證據，
          惟因證人己○○業已不能與外界言語，業據證人即卓
          俊煌之弟戊○○於本院審判中結證屬實（參見本院94
          年6 月3日 審判筆錄），可知證人己○○業已身心障
          礙致無法陳述，本院審酌證人己○○於警詢陳述之內
          容，核與證人庚○○於檢察事務官調查及本院審判中
          證述之情節相符，可見證人己○○上開陳述，應具有
          可信之特別情況，且其於警詢時所為之上開陳述，復
          為證明犯罪事實之存否所必要，應認符合刑事訴訟法
          第159 條之3 規定，具有證據能力，得為證據。
        (3)證人丑○○、丙○○於司法警詢中所為之陳述，雖為
          被告以外之人於審判外之陳述，均屬傳聞證據，且證
          人丑○○、丙○○於警詢時中所為之陳述，核與其等
          於審判中所為之陳述相符，並不存在其等於警詢中所
          為之陳述，與審判中不符之情形，惟因檢察官、被告
          、辯護人於本院調查證據時，知有刑事訴訟法159 條
          第1 項不得為證據之情形，未於言詞辯論終結前聲明
          異議，應視為同意作為證據，且本院審酌上開言詞陳
          述之形式及取得之過程並無瑕疵、與待證事實具有關
          連性等情況，認為適當，應認依刑事訴訟法第159 條
          之5 第2 項之規定，得為證據，而有證據能力。
        (4)卷附經濟部中部辦公室93年8 月19日經（93）中辦3
          字第09330924340 號函及該函所附變更登記事項卡影
          本2 份、臺灣省政府建設廳（函）稿影本2 份、變更
          登記事項卡影本1 份、董事、股東名單影本3 份、設
          立登記事項卡影本1 份、股東名簿影本1 份、經濟部
          函稿影本9 份、變更登記表影本16份、董事、監察人
          名單影本4 份、股東名冊影本5 份、高雄市函（稿）
          影本1 份、股東名簿影本3 份等合益公司歷次變更資
          料1 宗、經濟部中部辦公室94年1 月14日經（94）中
          辦3 字第09430864070 號函所附之變更登記表影本4
          份，雖為被告以外之人於審判外所為之書面陳述，屬
          於傳聞證據，然乃公務員於職務上製作，經常處於可
          受公開檢查之狀態，設有錯誤，甚易發現而予及時糾
          正之紀錄文書（上開文書雖非全由公務員所製作，然
          上開文書於本案中所欲證明之事實，乃公務員職務上
          紀錄之事項，故應屬公務員職務上製作之紀錄文書）
          ，應屬刑事訴訟法第159 條之4 第1 款所稱之紀錄文
          書，又查無證據證明上開書面陳述，顯有不可信之情
          況，揆諸前揭規定，應認得為證據，而有證據能力。
        (5)合益公司91年5 月24日股東會議紀錄（該會議紀錄之
          日期誤載為90年）、會議紀錄影本各1 份，雖為被告
          以外之人於審判外所為之書面陳述，屬於傳聞證據，
          然此乃從事業務之人員於通常業務過程不間斷而準確
          記載，且係完成於業務終了前後，無預見日後可能會
          被提供作為證據之偽造動機，屬於刑事訴訟法第159
          條之4 第2 款所稱之紀錄文書，又查無證據證明該上
          開書面陳述，顯有不可信之情況，依刑事訴訟法第
          159 條之4 第2 款之規定，應認得為證據，而有證據
          能力。
        (6)永典公司函文、承諾書、讓渡同意書，雖均為被告以
          外之人於審判外之陳述，屬於傳聞證據，且非被告以
          外之人於審判外向法官、於偵查中向檢察官或於檢察
          事務官、司法警察官或司法警察調查中所為之陳述，
          且係針對個案而製作，亦與刑事訴訟法第159 條之4
          所示文書有間，惟因檢察官、被告、選任辯護人於法
          院調查證據時，知有刑事訴訟法159 條第1 項不得為
          證據之情形，未於言詞辯論終結前聲明異議，應視為
          同意作為證據，且本院審酌上開文書之形式及取得之
          過程並無瑕疵、與待證事實具有關連性等情況，認為
          適當，應認依刑事訴訟法第159 條之5 第2 項之規定
          ，得為證據，而有證據能力。
      (二)復按，傳聞法則乃對於被告以外之人於審判外之言詞或
        書面陳述，亦即針對被告以外之人於審判外以言詞或書
        面所為之供述證據而為之規範。查卷附合益公司91年6
        月20日股東臨時會議事錄、91年7 月25日董事會決議錄
        、91年8 月22日董事會會議事錄，乃公訴人指訴被告涉
        嫌行使之偽造私文書性質上並非供述證據。次查，卷附
        經濟部中部辦公室94年1 月14日經（94）中辦3 字第09
        430864070 號函暨該函所附之合益公司補正申請書、91
        年7 月25日董事會議人員簽到冊、辭職書、91年8 月22
        日董事會議人員簽到冊等影本各1 份、董事願任同意書
        影本4 份、監察人願任同意書、董事長願任同意書影本
        各1 份，均係以各該文書存在本身作為證據資料，而非
        以該文書所載陳述之內容，作為證據資料，性質上亦非
        供述證據，應均無刑事訴訟法第159 條第1 項規定之適
        用。
     二本院得心證之理由：
       (一)按公司董事非得其他全體股東同意，不得以其出資之
         全部或一部，轉讓予他人，公司法第111 條第3 項雖
         有明文，惟該規定乃規定於公司法第3 章有限公司章
         內，於股份有限公司並無適用之餘地。查合益公司自
         88年5 月31日，負責人變更為被告，董事變更為李富
         田、戊○○，監察人變更為劉娟娟時起，即已變更為
         股份有限公司，有合益公司變更登記事項卡影本1 份
         在卷可按（參見偵查卷卷B 第66頁），自無公司法第
         111 條第3 項之適用，公訴人認被告違反公司法第
         113 條之規定，而為違背其任務之行為，容有誤會。
         其次，李富田於88年5 月16日起登記為合益公司股東
         ，於93年2 月11日以前，均為合益公司股東，此有合
         益公司股東名冊影本5 份（參見偵查卷卷B 第68頁、
         第72頁、第76頁、第81頁、第94頁），公訴人認被告
         涉嫌於91年8 月26日委由不知情之會計師，持偽造之
         會議紀錄等文件，向經濟部辦理公司變更登記，將李
         富田於合益公司之股份剔除，亦有未洽，合先敘明。
       (二)次按，董事會執行業務，應依照法令章程及股東會之
         決議，董事長對內為股東會、董事會及常務董事會主
         席，對外代表公司，公司法第193 條第1 項、第208
         條第3 項前段分別定有明文。本件被告於上揭時日雖
         未經股東會決議，即與庚○○洽商將合益公司讓與林
         明德經營，雖有違背其對於合益公司所負任務之行為
         。然查，被告、己○○、丙○○及辛○○於88年5 月
         16 日 共同出賣向合益公司原有股東購買該公司之股
         份，業據證人己○○於警詢中供承在卷（參見偵查卷
         卷B 第20頁），董事、監察人名單影本1 份附卷可按
         （參見偵查卷卷B 第67頁）。於91年5 月間，合益公
         司之股東共有被告、李富田、甲○○、戊○○、卓俊
         煌、黃麗蕙、顏義鋒7 人，被告、李富田、甲○○、
         戊○○、己○○等5 人所持有之股份已達股份總數之
         10分之9 ，此有合益公司股東名冊影本1 份在卷足據
         （參見偵查卷卷B 第26頁），而其中李富田、甲○○
         乃由丙○○出資，借名登記於李富田、甲○○名下，
         戊○○乃由己○○出資，借名登記於戊○○名下，分
         別已據證人李富田之子丁○○、甲○○、丙○○、卓
         正熙於本院審判中結證屬實（參見本院94年6 月23日
         審判筆錄第5 頁、第8 頁、第14頁、第51頁），嗣被
         告確於91年5 月24日曾與實際出資而有權代理李富田
         、甲○○之丙○○、有權代理戊○○之己○○等人召
         開股東會議商談合益公司是否繼續營運或轉讓他人經
         營，及合益公司積欠印花稅罰鍰之問題，被告當日曾
         提議由股東繼續出資，或由其將合益公司讓與他人經
         營或更換負責人，己○○對於繼續出資，持保留之態
         度，對於公司讓與他人或更換負責人則無意見，而李
         富國則稱於91年5 月27日回覆，保留對於會議紀錄之
         意見，被告並表示於91年5 月27日若各股東無法出資
         處理印花稅罰鍰問題，則由其本人全權處理，頂讓價
         以400 萬元為底限，有合益公司股東會議紀錄（該會
         議紀錄之日期誤載為90年）及會議紀錄影本各1 份在
         卷可按（參見偵查卷卷B 第39頁、第40頁）。嗣李富
         國並未出資，被告寄發存證信函，央請丙○○參與會
         議，丙○○曾將該存證信函交予卯○○觀看，然並未
         回覆等情，分別已據證人丙○○、卯○○於本院審判
         中結證屬實（參見本院94年6 月23日審判筆錄第24頁
         、第63頁）。其後，被告經由己○○介紹，與庚○○
         洽商將合益公司讓與庚○○經營，被告與己○○於洽
         商時，復有向庚○○言明應保留2 分之1 之股份不能
         變更，庚○○原先亦有保留2 分之1 之股份，嗣於辦
         理變更登記時，因甲○○積欠稅款，影響公司請領發
         票，始將甲○○之股份剔除，亦分別已據證人己○○
         於警詢中、證人庚○○於本院審判中結證屬實（參見
         偵查卷卷B 第22頁、本院94年6 月23日審判筆錄第38
         頁、第40頁、第44頁）。復參諸李富田於93年2 月11
         日以前，均為合益公司股東，此有合益公司股東名冊
         影本5 份（參見偵查卷卷B第68 頁、第72頁、第76頁
         、第81頁、第94頁），若非被告、己○○與庚○○之
         間，確有保留2 分之1 股份之約定，庚○○應無於業
         將甲○○之股份剔除以後，仍長期將李富田登記為股
         東，而未一併將李富田之股份剔除之理。綜上所述之
         情參互以析，被告既係合益公司營運發生問題而召開
         上開股東會議，會議中己○○對於公司讓與他人或更
         換負責人並無意見，丙○○既已表示於91年5 月27日
         回覆，保留對於該次會議紀錄之意見，而被告並當場
         表示於91年5 月27日若各股東無法出資處理印花稅罰
         鍰問題，則由其本人全權處理，其後，丙○○並未出
         資，於收受被告寄發之存證信函，亦未回覆，衡諸常
         情，自足以使被告認為有權代理股東戊○○行使權利
         之己○○業已同意將合益公司讓與庚○○經營，並誤
         認有權代理股東李富田、甲○○行使權利之丙○○亦
         已同意授權其全權處理，且被告於將合益公司股份讓
         與庚○○之際，復向庚○○言明應保留2 分之1 之股
         份不能變更，以保障丙○○應有之權益，自難認被告
         將合益公司讓與庚○○經營之行為，有何為自己或第
         三人不法之利益或損害本人之利益之意圖。
       (三)案外人己○○雖已不能與外界言語，案外人子○○亦
         非合益公司之股東，合益公司91年7 月25日董事會決
         議錄，並非案外人子○○所紀錄，其上之子○○印章
         亦非子○○印章之印文；證人癸○○僅有同意友人簡
         威宗之邀請，擔任合益公司之股東，並未擔任91年8
         月22日股東臨時會、同日董事會紀錄，亦未制作91年
         8 月22日董事會決議錄，也未同他人以其名義擔任紀
         錄等情，雖分別業據證人戊○○、子○○、癸○○於
         本院審判中結證在卷（參見本院94年6 月23日審判筆
         錄第52頁、94年7 月29日審判筆錄第5 頁至第8 頁、
         本院94年7 月19日審判筆錄第5 頁、第6 頁）。惟查
         ：
         (1)被告乃由己○○之介紹，與庚○○接洽，將合益公
           司之股份讓與庚○○，業據證人己○○於警詢中證
           述屬實（參見偵查卷卷B 第21頁），參以合益公司
           91年6 月20日股東臨時會議事錄所載之報告事項，
           尚有戊○○私務繁忙，辭去董事一職，且變更登記
           時，亦有檢附董事戊○○之辭職書，有該次臨時會
           議事錄、補正申請書影本各1 份在卷可按（參見偵
           查卷卷C 第12頁、第10頁），而己○○確有央請其
           弟，亦即登記為合益公司董事及股東之戊○○出具
           該次臨時會議事錄所附之辭職書1 份，業據證人卓
           正熙於本院審判中結證屬實（參見本院94年6 月23
           日審判筆錄第52頁），是該股東臨時會議事錄是否
           確非己○○本人或基於其授權委託制作而屬偽造之
           私文書，已有可疑，遑論該股東臨時會議事錄是否
           為被告所偽造。
         (2)被告將合益公司出賣予庚○○以後，即未在合益公
           司內，被告將合益公司出賣予庚○○後合益公司之
           實際負責人庚○○亦未參加91年7 月25日董事會、
           91年8 月22日股東臨時會、董事會，91年7 月25日
           董事會決議錄、91年8 月22日股東臨時會議事錄、
           董事會會議事錄均係代辦業者所製作，業據證人即
           合益公司實際負責人庚○○於本院審判中結證屬實
           （參見本院94年6 月23日審判筆錄第36頁、第41頁
           、第45頁），可知合益公司實際上應未召開上開股
           東臨時會或董事會，前揭決議錄或議事錄均為代辦
           業者所製作，又查無其他積極證據足認被告於將合
           益公司讓與庚○○經營以後，仍有參與制作上開決
           議錄或議事錄等情，自難僅憑推測或擬制之方法，
           遽認被告涉有偽造91年8 月22日股東臨時會、董事
           會，91年7 月25日董事會決議錄、91年8 月22日股
           東臨時會議事錄、董事會會議事錄之犯行。
         (3)至合益公司91年7 月25日董事會決議錄雖記載被告
           為主席，並於被告姓名下方蓋有被告之印文，且被
           告並於該次董事會議人員簽到冊上簽名，另於91年
           8 月22日董事會會議事議並記載被告為出席董事，
           且被告亦於該次董事會會議人員簽到冊上簽名，有
           91年7 月25日董事會決議錄、91年8 月22日董事會
           會議事錄及91年7 月25日、91年8 月22日董事會議
           人員簽到冊影本各1 份在卷可按（參見偵查卷卷C
           第13頁、第14頁），然參諸社會上一般中小企業，
           或因僅有數名股東實際出資，其餘股東因未實際出
           資，於擔任股東之時，即已授權或同意其他股東代
           為處理擔任股東之相關事務，或因股東業已參與公
           司業務，無待以會議形式，即可獲知全體股東對於
           公司業務執行之意向，為節省時間及簡化行政流程
           ，而未實際召開董事會或股東會，僅由實際負責人
           將公司欲變更登記之內容告知代辦業者，委由代辦
           業者代為制作相關會議紀錄，以辦理變更登記者，
           所在多有，又為便於代辦業者制作相關會議紀錄，
           事先央請股東於空白之簽到冊內簽名，或於徵得股
           東同意，於簽到冊內代為簽名者，亦非少見，此參
           諸證人即曾經實際參與合益公司經營之丙○○於本
           院審判中結證：合益公司自伊參與投資時起，至伊
           離開時止，在伊於公司期間，均未召開董事會等語
           （參見本院94年6 月23日審判筆錄第15頁），證人
           即合益公司91年8 月22日董事會會議事錄記載為出
           席董事，且於該次董事會議人員簽到冊簽名之劉偉
           文於本院審判中結證：合益公司並未召開董事會，
           91年8 月22日董事會議人員簽到冊董事寅○○簽到
           處之簽名係央請伊擔任合益公司股東之胡明洲及其
           友人交付予伊，由伊在臺中所簽，伊簽名時，陳秋
           誠並不在場等語（參見本院94年6 月23日審判筆錄
           第54頁至第56頁），亦可明瞭，本諸罪疑唯輕之證
           據法則，自不能僅憑合益公司91年7 月25日董事會
           決議錄記載被告為主席，並於被告姓名下方蓋有被
           告之印文，且被告於91年7 月25日董事會議人員簽
           到冊上簽名，及合益公司91年8 月22日董事會會議
           事錄記載被告為出席董事，且被告於91年8 月22日
           董事會議人員簽到冊上簽名等情，遽以推測或擬制
           之方法，推認91年7 月25日董事會決議錄、91年8
           月22日股東臨時會議事錄、同日董事會會議事錄，
           確必係被告所偽造，抑或被告對於有人冒用子○○
           、癸○○名義制作上開紀錄應有犯意聯絡及行為分
           擔，涉犯偽造上開決議錄或議事錄之犯行。
       (四)被告將合益公司出賣予庚○○以後，即未在合益公司
         內，已如前述，又查無具體事證足資認定被告確有參
         與央請代辦業者，向經濟部辦理前開變更登記，自難
         認被告有何使公務員登載何項事項於職務上所掌公文
         書之行為。況且，公司法第388 條規定：「主管機關
         對於公司登記之申請，認為有違反本法或不合法定程
         式者，應令其改正，非俟改正合法後，不予登記」。
         足見主管機關經濟部中部辦公室承辦公務員對於合益
         公司之申請變更登記事項，依上開公司法之規定，應
         有實質審查權（最高法院94年度臺上字第1815號判決
         意旨、臺灣高等法院92年度上更一字第593 號判決、
         94年度上訴字第343 號判決參照），此觀之卷附合益
         公司因主管機關經濟部以經（91）字第09101264190
         號函通知其補正，申請補正之補正申請書及經濟部91
         年8 月27日經授商字第0910135560 0號函通知合益公
         司補正或申復之函稿（參見偵查卷卷C 第10頁、第23
         頁），亦可明瞭，益徵承辦公務員並非一經聲請人之
         聲明或申報即有登載之義務，而具有實質之審查之權
         限。是以，縱令被告確有參與央請代辦業者，向經濟
         部辦理前開變更登記，揆諸前揭說明，亦與刑法第
         214 條之構成要件有間，要難遽以刑法第214 條之罪
         責相繩，遑論被告有何行使刑法第214 條之文書之犯
         行。
       (五)至證人庚○○於本院審判中雖證稱：伊已購買股東之
         股份，故應將甲○○、李富田於股東名簿除名，除名
         係由壬○○提供股東之資料予伊辦理，且壬○○未告
         知應保留2 分之1 之股份不能變更云云（參見本院94
         年6 月23日審判筆錄第34頁、第37頁），並證稱：伊
         央請代辦業者將甲○○之股份剔除之前，曾經知會陳
         秋誠，向壬○○拿取國民身分證影本云云（參見本院
         94年6 月23日審判筆錄第39頁），然核與證人己○○
         於警詢中證稱：伊與壬○○將合益公司讓與庚○○經
         營時，曾經要求切勿將甲○○、李富田之股份剔除等
         語（參見偵查卷卷B 第22頁）不符，亦與其個人於偵
         查中證稱：因丙○○委由卯○○出面，與伊簽署承諾
         書，同意放棄股份，伊始將李富田之股份剔除等語（
         參見偵查卷卷B 第36頁）有間，且於檢察官質以被告
         是否知悉其將甲○○、李富田之股份剔除時，卻先供
         稱：「他應該知道」云云，僅為推測，而非肯定之答
         覆，後再改稱：伊有告知壬○○，欲將甲○○、李富
         田於股東名簿除名等語（參見本院94年6 月23日審判
         筆錄第34頁），嗣經選任辯護人詰以於檢察事務官詢
         問時是否證稱與被告及己○○約定保留百分之50之股
         份，改稱：被告與己○○有告知應保留百分之50之股
         份，嗣因辦理公司變更登記時，碰到甲○○積欠稅款
         ，始將甲○○剔除等語（參見本院94年6 月23日審判
         筆錄第38頁、第44頁），足見證人庚○○於本院審判
         中證稱：伊已購買股東之股份，故應將甲○○、李富
         田於股東名簿除名，除名係由壬○○提供股東之資料
         予伊辦理，且壬○○未告知應保留2 分之1 之股份不
         能變更云云，是否確與事實相符，自有可疑，況若林
         明德自始即認應將甲○○、李富田於股東名簿除名，
         並已告知被告，豈有於91年8 月6 日僅先將甲○○1
         人於股東名簿除名，嗣於93年2 月9 日始將李富田於
         股東名簿除名之可能，益徵被告上開部分之證言，應
         與事實不符，不足採信。其次，經選任辯護人詰之證
         人庚○○，被告是否於尚不知甲○○積欠稅款時，業
         已交付甲○○之國民身分證影本，證人庚○○證稱：
         「是的」等語，則證人庚○○何有於獲知甲○○積欠
         稅款以後，再度向被告拿取國民身分證影本之必要，
         足見證人庚○○於本院審判中證稱：伊央請代辦業者
         將甲○○之股份剔除之前，曾經知會壬○○，向陳秋
         誠拿取國民身分證影本云云，亦與常情有間，尚難採
         憑。從而，證人庚○○於本院審判中之前揭證言，自
         不足據為不利被告犯罪事實之認定。
       (六)被告於警詢及偵查中之供述、證人即告訴代理人李富
         國於警詢、檢察事務官詢問及本院審判中之指訴，及
         合益公司91年5 月24日股東會會議紀錄，僅能證明李
         富國於91年5 月24日股東會議時並未同意將合益公司
         轉讓他人經營，保留對該次會議紀錄之意見，且被告
         未經甲○○、李富田之同意，即將合益公司讓與林明
         德。再證人丑○○於警詢、檢察事務官調查及本院審
         中、己○○於警詢及檢察事務官調查中之證言，亦僅
         能證明被告將合益公司讓與庚○○經營，至於被告主
         觀上是否誤認為有權代理甲○○、李富田處理股東事
         務之丙○○業已同意由其全權處理，均無從據以論據
         。又附卷92年10月16日協議書1 紙，至多僅足以證明
         被告與丙○○雙方對於合益公司91年5 月24日股東會
         是否業已同意授權被告全權處理，有所爭執，因而簽
         訂上開協議書，另讓渡同意書1 紙，原係於合益公司
         變更登記完畢之後．始行書立，業據被告於本院審判
         中供承在卷（參見本院94年7 月29日審判筆錄第19頁
         ），核與證人庚○○於本院審判中證述之情節相符（
         參見本院94年6 月23日審判筆錄第36頁），亦祇能證
         明被告代表合益公司股東出具該讓渡書表示股東同意
         將合益公司轉讓予丑○○，至於被告是否確知代理李
         富田、甲○○行使股東權利之丙○○並無同意之意思
         而無誤認之可能，尚無據以論據。此外，經濟部中部
         辦公室93年8 月19日經（93）中辦3 字第0933092434
         0 號函暨合益公司歷次變更資料1 宗、經濟部中部辦
         公室94年1 月14日經（94）中辦3 字第09430864070
         號函、合益公司登記案卷影本，充其量僅能證明合益
         公司上開變更登記之情形，至於變更登記之緣由為何
         、被告是否涉犯上開犯行，亦無從據以論斷。
       (七)另公訴人雖指稱：被告為合益公司之負責人，與林明
         德洽談出賣合益公司之事，然於91年5 月24日股東會
         議中僅有討論，並未決議，且依永典公司之函文及承
         諾書所示，合益公司應有資力，毋需出賣，被告乃未
         經董事會及股東會同意擅自出賣合益公司云云，惟查
         ，公訴人疏未慮及丙○○91年5 月24日股東會議中公
         司營運發生問題而召開上開股東會議業已表示於91 年
         5 月27日回覆，保留對於該次會議紀錄之意見，而被
         告並當場表示於91年5 月27日若各股東無法出資處理
         印花稅罰鍰問題，則由其本人全權處理，其後，李富
         國並未出資，於收受被告寄發之存證信函，亦未回覆
         ，足使被告誤認丙○○亦已同意由其全權處理，容有
         未洽。再觀之卷附合益公司91年5 月27日股東會會議
         紀錄，可知合益公司於91年5 月27日確因營運遭遇困
         難而召開該次會議，會議亦無人提及該公司有何資產
         可供變賣，以資解決（參見偵查卷卷B 第40頁），且
         庚○○於取得合益公司之經營權後，陸續即有債權人
         前來催討債務，且因合益公司積欠印花稅及營利事業
         所得稅，故庚○○並未給付任何款項予被告及己○○
         等情，亦據證人庚○○於本院審判中結證屬實（參見
         本院94年6 月23日審判筆錄第30頁、第43頁），足認
         合益公司於91年5 月間確已經營困難，況永典公司之
         承諾書乃於89年7 月4 日出具，距離91年5 月27日，
         業已將近2 年，其間合益公司之財務狀況非無變化之
         可能，而永典公司之函文亦於90年3 月31日出具，其
         內容又僅在向丙○○、李富田、甲○○說明塔位補償
         事宜，業與合益公司負責人壬○○處理完畢，自均不
         足以證明合益公司於91年5 月間確有資力，公訴人徒
         以上開永典公司之函文及承諾書，毋需將合益公司讓
         與他人經營，進行認定被告涉犯前開犯行，亦嫌速斷
         。
       (八)至被告所辯：丙○○於91年5 月24日股東會中同意由
         伊全權負責云云（參見偵查卷卷B 第119 頁），雖與
         合益公司91年5 月24日股東會會議紀錄之內容不符。
         惟按，認定犯罪事實應依證據，為刑事訴訟法所明定
         ，故被告否認犯罪事實所持之辯解，縱屬不能成立，
         仍非有積極證據足以證明其犯罪行為，不能遽為有罪
         之認定（最高法院30年上字第1831號判例意旨參照）
         ，自不能僅憑被告上開部分之辯解不能成立等情，遽
         認被告涉有上開犯行。
       (九)綜上所陳，本件公訴人所提出之證據及指出之證明方
         法，尚未達於通常一般之人均不致有所懷疑，而得確
         信其為真實之程度，尚不足使本院形成該等證據已足
         證明被告確有上開犯罪之確信心證，揆諸前揭法條及
         解釋、判例之意旨，應認不能證明被告犯罪，既不能
         證明被告犯罪，自應為無罪之諭知。
據上論斷，應依刑事訴訟法第301 條第1 項，判決如主文。
本案經檢察官乙○○到庭執行職務。
中　　華　　民　　國　　94　　年　　8 　　月　　12　　日
                  刑事第十二庭  審判長法　官  張維君
                                      法  官  劉惠娟
                                      法  官  伍逸康
以上正本證明與原本無異。
如不服本判決，應於判決送達後10日內，向本院提出上訴狀。
（須附繕本）
中　　華　　民　　國　　94　　年　　8 　　月　　29　　日
                                      書記官  蘇  豫
